ACORDAO-COMPLETO-2361832

ACÓRDÃO 4985/2019 ATA 23/2019 - SEGUNDA CÂMARA

Acórdão 4985/2019-TCU-Segunda Câmara
1. Processo nº TC Processo 011.454/2016-4. 
2. Grupo I - Classe de Assunto II:  Tomada de Contas Especial.
3. Responsáveis: R. C. Fabricação de Água Envasada Eireli (CNPJ 08.785.934/0001-98) ; Raimundo Martins Cunha (CPF XXX.212.202-XX) .
4. Entidade: Município de Muaná (PA) .
5. Relator: Ministro Raimundo Carreiro.
6. Representante do Ministério Público: Procurador Sergio Ricardo Costa Caribé.
7. Unidade Técnica: Secretaria de Controle Externo de Tomada de Contas Especial (SecexTCE) .
8. Advogados constituídos nos autos:  Cássia Rosana M. S. e Martins (OAB/PA 8.464/PA) ; Javann Heber de Carvalho (OAB/PA 22.233) ; César Augusto Barros da Silva (OAB/PA 19.725) .
9. Acórdão:
VISTOS, relatados e discutidos estes autos de Tomada de Contas Especial de responsabilidade do Sr. Raimundo Martins Cunha, na condição de Prefeito de Muaná (PA) , e da empresa R. C. Fabricação de Água Envasada Eireli, instaurada em razão da omissão no dever de prestar contas da execução do Termo de Parceria n.º 92/2010, firmado entre o município e a Fundação Nacional de Saúde (Funasa) , para a execução da ação de Apoio ao Controle da Água, no valor de responsabilidade da União de R$ 1.017.450,00 e contrapartida de R$ 53.550,00,
ACORDAM os Ministros do Tribunal de Contas da União, reunidos em Sessão da Segunda Câmara, diante das razões expostas pelo Relator, em:
9.1. considerar revel o Sr. Raimundo Martins Cunha, apenas em relação ao Ofício n.º 0086/2017-TCU/Secex-PA;
9.2. considerar revel a empresa R. C. Fabricação de Água Envasada Eireli;
9.3. julgar irregulares as contas do Sr. Raimundo Martins Cunha, com fulcro no art. 1º, inciso I, no art. 16, inciso III, alíneas "a", "b" e "c", da Lei n.º 8.443, de 16 de julho de 1992, c/c o art. 19 e o art. 23, inciso III, da mesma Lei; 
9.4. julgar irregulares as contas da empresa R. C. Fabricação de Água Envasada Eireli, com fulcro no art. 1º, inciso I, no art. 16, inciso III, alíneas "d", da Lei n.º 8.443, de 16 de julho de 1992, c/c o art. 19 e o art. 23, inciso III, da mesma Lei;
9.5. condenar solidariamente o Sr. Raimundo Martins Cunha e a empresa R. C. Fabricação de Água Envasada Eireli, ao pagamento do valor discriminado, fixando-lhes o prazo de 15 (quinze) dias, a contar das notificações, para comprovarem, perante o Tribunal, o recolhimento desse valor aos cofres do Tesouro Nacional, atualizado monetariamente e acrescido dos juros de mora calculados a partir da data indicada até a data do recolhimento, na forma prevista na legislação em vigor;
	Valor (R$) 
	Data

	1.017.450,00
	1/2/2011

9.6. aplicar ao Sr. Raimundo Martins Cunha e à empresa R. C. Fabricação de Água Envasada Eireli, individualmente, a multa referida no art. 57 da Lei nº  8.443, de 16 de julho de 1992, no valor de R$ 100.000,00 (cem mil reais) , fixando-lhes o prazo de 15 (quinze) dias, a partir das notificações, para que comprovem, perante o Tribunal, o recolhimento aos cofres do Tesouro Nacional, atualizada monetariamente desde a data deste acórdão até a data do efetivo recolhimento, se for paga após o vencimento, na forma da legislação em vigor;
9.7. autorizar, desde já, se requerido, o pagamento das dívidas mencionadas nos itens 9.5 e 9.6 em até 36 (tinta e seis) parcelas mensais consecutivas, nos termos do art. 26 da Lei n.º 8.443, de 16 de junho de 1992, c/c o art. 217 do Regimento Interno, fixando-lhes o prazo de quinze dias, a contar do recebimento das notificações, para comprovarem perante o Tribunal o recolhimento da primeira parcela, e de trinta dias, a contar da parcela anterior, para comprovarem os recolhimentos das demais parcelas atualizadas monetariamente, devendo incidir sobre cada valor mensal da dívida mencionada no itens 9.5, os juros de mora devidos, na forma prevista na legislação em vigor;
9.8. alertar os responsáveis de que a falta de comprovação do recolhimento de qualquer parcela importará o vencimento antecipado do saldo devedor, nos termos do § 2º do art. 217 do Regimento Interno deste Tribunal;
9.9. autorizar, desde logo, caso não sejam atendidas as notificações, nos termos do art. 28, inciso II, da Lei nº  8.443, de 1992, a cobrança judicial dos valores acima, na forma da legislação em vigor;
9.10. remeter cópia do presente Acórdão, e do Relatório e Voto que o fundamentam à Procuradoria da República no Pará para adoção das providências que julgar pertinentes, nos termos do art. 16, § 3º, da Lei nº 8.443, de 1992;
9.11. dar ciência desta deliberação aos responsáveis.

Tomada de contas especial em razão de omissão no dever de prestar contas dos recursos repassados ao município que tinha como objeto a execução da ação de Apoio ao Controle da Qualidade da Água.

Segunda Câmara

Município de Muaná (PA).

3. Responsáveis: R. C. Fabricação de Água Envasada Eireli (CNPJ 08.785.934/0001-98); Raimundo Martins Cunha (CPF XXX.212.202-XX).

13.1. Ministros presentes: Ana Arraes (Presidente), Aroldo Cedraz e Raimundo Carreiro (Relator).
13.2. Ministro-Substituto convocado: Marcos Bemquerer Costa.
13.3. Ministro-Substituto presente: André Luís de Carvalho.

ACORDAO-COMPLETO-2411235

Acórdão de Relação 5839/2020 - Segunda Câmara

Acórdão de Relação

RAIMUNDO CARREIRO

Trata-se de Tomada de Contas Especial de responsabilidade do Sr. Raimundo Martins Cunha, na condição de Prefeito de Muaná (PA) , e da empresa R. C. Fabricação de Água Envasada Eireli, instaurada em razão da omissão no dever de prestar contas da execução do Termo de Parceria n.º 92/2010 (peça 1, p. 39/43 e 45) , firmado entre o município e a Fundação Nacional de Saúde (Funasa) , para a execução da ação de Apoio ao Controle da Água, no valor de responsabilidade da União de R$ 1.017.450,00 (peça 1, p. 45) e contrapartida de R$ 53.550,00 (peça 1, p. 39) .
A FASE INTERNA
O tomador de contas, cujo relatório se encontra à peça 1, p. 262/268, constatou a omissão do dever de prestar contas. Concluiu ter sido causado prejuízo ao erário federal no valor total transferido, de responsabilidade do Sr. Raimundo Martins Cunha.
A Secretaria Federal de Controle Interno (SFC) , em relatório de auditoria (peça 1, p. 342/346) , acompanhou o parecer do Tomador de Contas. Certificou a irregularidade das contas em apreciação (peça 1, p. 348) , tendo a autoridade ministerial competente atestado haver tomado conhecimento de suas conclusões (peça 1, p. 350) .
O EXAME PRELIMINAR
O disposto no art. 10 da IN n.º 71, de 2012 foi observado, uma vez que constam dos autos os documentos elencados no referido dispositivo normativo que se enquadram ao caso vertente e que possibilitam a análise do mérito da questão em debate e o amplo exercício do contraditório e do direito de defesa.
A CITAÇÃO
Foram ouvidos o ex-Prefeito (peça 18 e 50) e a empresa responsável por executar o objeto do ajuste (peça 69) . O débito verificado foi atribuído solidariamente ao ex-Prefeito e à empresa. O ex-gestor foi ainda chamado em audiência.  As irregularidades são as que se seguem.
2.1 Sr. Raimundo Martins Cunha:
2.1.1 Peça 18: 
2.	O débito é decorrente de:
Irregularidade: não comprovação da boa e regular aplicação dos recursos federais recebidos, em face da omissão no dever de prestar contas dos valores transferidos à Prefeitura Municipal de Muaná/PA por força do Termo de Compromisso 92/2010, que tinha por objeto "a execução da ação de APOIO AO CONTROLE DA ÁGUA", consistindo no fornecimento no município de 714 equipamentos simplificados de tratamento de água familiar. 
Conduta do Sr. Raimundo Martins Cunha: omitir-se, na condição de prefeito Municipal de Muaná/PA no período de 2009-2012, no dever de prestar contas dos recursos federais recebidos à conta do Termo de Compromisso 92/2010. 
Dispositivos violados: art. 70, parágrafo único, da Constituição Federal, art. 93 do Decreto-lei 200/1967, art. 66 do Decreto 93.872/1986, art. 6º da Lei 11.578/2007, art. 56 da Portaria Interministerial 127/2008 e cláusula quarta do Termo de Compromisso 92/2010.
2.1.2 Peça 50: 
O débito é decorrente de:
Irregularidade 1: utilização dos recursos do TC/PAC 92/2010 na compra de filtros de água para uso domiciliar completamente inadequados à implementação do programa denominado "apoio ao controle da qualidade da água para consumo humano" por absoluta falta de sintonia aos propósitos estabelecidos pelo Ministério da Saúde; que não atendiam as normas técnicas, não se submeteram a qualquer tipo de ensaio ou testes realizados por instituição credenciada pelo Instituto Nacional de Metrologia, Qualidade e Tecnologia (Inmetro) , desprovidos de selo de qualidade desta instituição, de comercialização não autorizada no mercado nacional e incapazes de fornecer água para consumo humano dentro dos padrões estabelecidos pelo Ministério da Saúde.
Conduta referente à irregularidade 1: autorizar a compra de filtros de água para uso domiciliar completamente inadequados à implementação do programa denominado "apoio ao controle da qualidade da água para consumo humano" por absoluta falta de sintonia aos propósitos estabelecidos pelo Ministério da Saúde, que não atendiam as normas técnicas, não se submeteram a qualquer tipo de ensaio ou testes realizados por instituição credenciada pelo Inmetro, não possuíam o selo de qualidade desta instituição, nem autorização de comercialização no mercado nacional e se mostraram incapazes de fornecer água para consumo humano dentro dos padrões estabelecidos pelo Ministério da Saúde, quando deveria ter-se recusado a autorizar a compra, diante dessas circunstâncias e ter se certificado que tais fatos desabonavam sua aquisição.
Dispositivos violados: art. 73, inciso II, letra b da Lei 8.666/93, NBR 15176:2004 e arts. 2º e 4º da Portaria Inmetro 93/2007 e Portaria 518/2004 do Ministério da Saúde.
Irregularidade 2: superfaturamento decorrente de comercialização por preços exorbitantes de filtros de água para uso domiciliar que funcionam por gravidade cujos custos dos insumos, de tributação, outras despesas diretas e margem de lucro habitual de mercado não os justificam.
Conduta referente à irregularidade 2: autorizar a aquisição de filtros de água para uso domiciliar cujos custos dos insumos, de tributação, outras despesas diretas e margem de lucro habitual de mercado não eram capazes de justificar o preço praticado, quando deveria ter cancelado a licitação. 
Dispositivo violado: art. 15, inciso V, da Lei 8.666/93.
[...]
A resposta apresentada deverá, ainda, com fundamento nos arts. 10, § 1º, e 12, incisos I e III, da Lei 8.443/1992 c/c o art. 202, incisos I e III, do RI/TCU, oferecer razões de justificativa, no mesmo prazo de quinze dias, para a ocorrência descrita a seguir:
Irregularidade: aquisição direta, sem o devido certame licitatório (isento de ilegalidades e vícios) ou sem a devida justificativa para a dispensa, de filtros de água de uso domiciliar custeados com recursos do Termo de Compromisso TC/PAC 92/2010 celebrado no dia 31/12/2010 entre o Município de Muaná e a Fundação Nacional de Saúde com vistas à implementação do programa denominado "apoio ao controle da qualidade da água para consumo humano".
Conduta: adquirir diretamente da empresa R.C. Fabricação de Água Envasada Ltda. filtros de água de uso domiciliar custeados com recursos do Termo de Compromisso TC/PAC 92/2010, no lugar de promover a licitação devida, sem vícios ou ilegalidades, ou justificar sua dispensa.
Dispositivo violado: caput do art. 116 da Lei 8.666/93.
2.2 R. C. Fabricação de Água Envasada Eireli (peça 69) :
O débito decorre de: a) Irregularidade 1: utilização dos recursos do TC/PAC 92/2010 na compra de filtros de água para uso domiciliar completamente inadequados à implementação do programa denominado "apoio ao controle da qualidade da água para consumo humano" por absoluta falta de sintonia aos propósitos estabelecidos pelo Ministério da Saúde; que não atendiam as normas técnicas, não se submeteram a qualquer tipo de ensaio ou testes realizados por instituição credenciada pelo Instituto Nacional de Metrologia, Qualidade e Tecnologia (Inmetro) , desprovidos de selo de qualidade desta instituição, de comercialização não autorizada no mercado nacional e incapazes de fornecer água para consumo humano dentro dos padrões estabelecidos pelo Ministério da Saúde; Conduta referente a irregularidade: oferecer aos municípios beneficiados com os recursos do programa denominado "apoio ao controle da qualidade da água para consumo humano", em particular ao município de Muaná/PA, filtros de água para uso domiciliar que não atendiam as normas técnicas, não se submeteram a qualquer tipo de ensaio ou testes realizados por instituição credenciada pelo Inmetro, não possuíam o selo de qualidade desta instituição, nem autorização de comercialização no mercado nacional e se mostraram incapazes de fornecer água para consumo humano dentro dos padrões estabelecidos pelo Ministério da Saúde; Dispositivos violados: art. 73, inciso II, letra b da Lei 8.666/93, NBR 15176:2004 e arts. 2º e 4º da Portaria Inmetro 93/2007 e Portaria 518/2004 do Ministério da Saúde; b) Irregularidade 2: superfaturamento decorrente de comercialização por preços exorbitantes de filtros de água para uso domiciliar que funcionam por gravidade cujos custos dos insumos, de tributação, outras despesas diretas e margem de lucro habitual de mercado não os justificam; Conduta referente a irregularidade 2: comercializar com o município de Muaná/PA filtros de água para uso domiciliar cujos custos dos insumos, de tributação, outras despesas diretas e margem de lucro habitual de mercado não eram capazes de justificar os preços praticados; Dispositivo violado: art. 15, inciso V, da Lei 8.666/93.
As alegações de defesa apresentadas pelo ex-Prefeito encontram-se às peças 23/25. A empresa não respondeu ao ofício de citação, tornando-se revel.
A ANÁLISE DE MÉRITO 
A seguir, com fundamento no art. 1º, § 3º, inciso I, da Lei nº 8.443/92, transcrevo excerto do exame da matéria tratada nos autos levado a efeito pela Secretaria de Controle Externo de Tomada de Contas Especial à peça 71, ratificado pelo titular da unidade técnica à peça 73.
HISTÓRICO
O Temo de Compromisso vigeu no período de 31/12/2010 a 31/12/2012, dispondo a prefeitura até o dia 1/3/2013 para prestar contas dos recursos recebidos (peça 1, p. 234) . Para a execução do objeto avençado, foram previstos R$ 1.071.000,00, dos quais R$ 1.017.450,00 a serem repassados pelo concedente e R$ 53.550,00 correspondentes à contrapartida do município. A Funasa transferiu integralmente o montante original de R$ 1.017.450,00 por meio da ordem bancária 2011OB800902, de 1/2/2011 (peça 1, p. 49) .
Expirado aquele prazo, o ex-gestor deixou de apresentar as contas e nem apresentou justificativas para deixar de fazê-lo. Por esse motivo, a Funasa notificou-o nos termos contidos na peça 1, p. 118-120 (ver também peça 1, p. 128 e peça 1, p. 142) .
A Controladoria-Geral da União emitiu relatório e certificado de auditoria ratificando as conclusões do tomador de contas especial quanto à caracterização do dano ao erário e certificando a irregularidade das contas do responsável (peça 1, p. 342-346) . O dirigente do órgão de controle interno emitiu parecer de sua competência (peça 1, p. 348) , bem assim houve pronunciamento ministerial (peça 1, p. 350) .
A Secex-PA propôs a citação do responsável para que apresentasse alegações de defesa quanto à não comprovação da boa e regular aplicação dos recursos recebidos por força do Termo de Compromisso 92/2010, bem como para que se manifestasse quanto à omissão no dever de prestar contas da avença (peças 4 a 6) . O Relator do processo, Ministro José Múcio Monteiro, autorizou a citação (peça 7) .
O responsável tomou conhecimento do Ofício de citação 86/2017, constante à peça 18, e ofereceu as alegações de defesa às peças 23 a 25.
A Secex-PA em análise das alegações de defesa do responsável proferiu o seguinte na instrução subsequente (peça 43, p. 4) :
25. Não prospera a alegação do defendente de que prestara as contas devidas, conforme relatado no item 24.d. A documentação protocolada na Superintendência Regional da Fundação Nacional de Saúde no Pará em agosto de 2010 a título de prestação de contas não poderia servir como tal, pois os recursos somente foram transferidos em fevereiro de 2011. Nem nos autos, nem em qualquer parte da documentação encaminhada pelo defendente (peças 23 a 25) , muita da qual já presente neste processo, encontram-se os documentos necessários à prestação de contas como, por exemplo, o extrato bancário (fornecido por instituição bancária) , desde o recebimento do recurso até o último movimento da conta, a cópia do mapa de apuração e de homologação dos despachos adjudicatórios das licitações realizadas ou justificativas para dispensa e as cópias das notas fiscais com carimbo identificando a avença e termo de recebimento dos filtros pelos beneficiários de que trata a notificação à peça 1, p. 118-20 dos autos. A partir da documentação oferecida pelo defendente nem mesmo é possível saber se ocorrera o devido certame licitatório destinado à aquisição dos filtros de água para uso domiciliar em exame, pois nada há nesse sentido no material presente às peças 23 a 25. Por imposição do art. 116 da Lei 8.666/92, a Prefeitura de Muaná/PA era obrigada a realizar licitação ou justificar a sua dispensa.
26. Por carecerem de elementos comprobatórios de convicção, tal como a lista contendo as assinaturas ou as impressões digitais de todos os supostos contemplados com os filtros, os relatórios do SAEE de que tratam as páginas 25 a 82 da peça 23 são peças meramente declaratórias e de nenhuma utilidade quanto à demonstração da regularidade da aplicação dos recursos em exame e sem possibilidade de virem a compor uma prestação de contas válida. Considerando a existência de outro termo de compromisso com a mesma finalidade celebrado em 2009, TC/PAC 996/2009, objeto do processo de tomada de contas especial TC Processo 023.415/2016-9 (conexo a este) , nada impede que aqueles relatórios a ela se refiram, pelo menos em parte.
27. Desse modo, a análise precedente é suficiente para concluir que persiste a omissão do responsável em tela. Por outro lado, considerando que técnicos da Suest/PA teriam confirmado o funcionamento de 463 filtros, caberia razão ao defendente ao retrucar a alegação do órgão de que teria sido nulo o percentual de execução. Fosse essa a única irregularidade do caso, isto é, supondo que todos os 714 filtros tivessem de fato sido entregues às comunidades e que 251 deles não pudessem ser aproveitados, então o débito seria calculado tomando por base esses equipamentos, seu preço unitário (R$ 1.500,00/filtro) e não a sua totalidade. Entretanto, outros fatos de significativa gravidade e ainda não examinados neste processo ocorreram no curso da execução do TC/PAC 92/2010 a ponto de permitir concluir pela impossibilidade de aproveitamento até mesmo dos equipamentos tidos por satisfatórios. Como se verá, essas irregularidades implicarão na necessidade de reexpedir a citação, desta feita não apenas para o ex-prefeito de Muaná/PA, mas também para a empresa fornecedora dos filtros de água para uso domiciliar.
Conforme observado pela Secex-PA no trecho transcrito acima, a Prefeitura de Muaná também celebrou com a Funasa o Termo de Compromisso 996/2009 no valor de R$ 421.500,00 relacionado ao programa denominado "apoio ao controle da qualidade da água para consumo humano". Esse termo de compromisso é objeto de exame no processo de tomada de contas especial TC Processo 023.415/2016-9 cujas irregularidades assemelham-se às destes autos. Na verdade, entre os anos de 2009 e 2010, a autarquia celebrou quinze termos de compromisso com doze municípios paraenses por meio dos quais liberou mais de R$ 8,6 milhões para que os compromitentes adquirissem os mencionados sistemas simplificados de tratamento de água familiar individual móvel quer da empresa implicada neste processo, R. C. Fabricação de Água Envasada Ltda., quer de uma outra, denominada Água Total Comércio de Equipamentos e Serviços Ltda. Seis desses termos de compromisso não tiveram suas contas aprovadas e resultaram em processos de tomada de contas especiais que já ingressaram ou que em breve ingressarão no TCU. Em particular, o TC Processo 012.386/2016-2 que trata sobre o TC/PAC 608/2009 celebrado com a Prefeitura de Maracanã/PA.
No curso da instrução inicial do processo acima mencionado, TC Processo 012.386/2016-2, a dimensão e possíveis desdobramentos das irregularidades ali descritas demonstraram que a melhor maneira de avaliar o caso não seria do modo habitual, qual seja, tratar individualmente cada processo de tomada de contas especial, mas examiná-los em conjunto. Assim, em abril de 2017 o Ministro Relator do processo TC Processo 012.386/2016-2, Ministro José Múcio Monteiro, autorizou a realização de inspeção na Suest/PA com o propósito de coletar informações subsidiárias, conhecer melhor o programa de apoio ao controle da qualidade da água para consumo humano e examinar os termos de compromisso que tiveram suas contas aprovadas. As peças 26 a 41 são cópias de peças presentes nos TC Processo 012.386/2016-2 e Processo 023.415/2016-9, por sua vez obtidas durante a inspeção realizada em abril de 2017. Quando examinadas em conjunto, as irregularidades presentes neste processo e nos demais termos de compromisso conexos revelaram, resumidamente, o desvirtuamento completo do real objetivo da ação de governo, o desvio de recursos em benefício de terceiros e o fornecimento de um produto superfaturado, de péssima qualidade e de pouca ou nenhuma utilidade à população alvo do Termo de Compromisso 92/2010.
As irregularidades constatadas a partir do material colhido na inspeção podem ser agrupadas em três grandes conjuntos, detalhados na instrução de peça 43, p. 8-18. O primeiro é relativo a fraudes praticadas nas licitações de todos os termos de compromisso, inclusive os que tiveram contas aprovadas. O segundo conjunto refere-se à prática de superfaturamento em todos os termos de compromisso, inclusive os que tiveram contas aprovadas. Finalmente, o terceiro grupo de irregularidades mostra que os sistemas de tratamento entregues pelas empresas vencedoras das licitações, mesmo nos termos de compromisso com conta aprovadas, não atendem os requisitos estabelecidos nas normas reguladoras e não reúnem as mínimas condições de segurança e qualidade.
Assim, na instrução de peça 43, concluiu-se pela necessidade de citação solidária do Sr. Raimundo Martins Cunha (CPF XXX.212.202-XX) , prefeito do Município de Muaná/PA na gestão de 2009-2012, e da empresa R. C. Fabricação de Água Envasada (CNPJ 08.785.934/0001-98) , contratada para execução do objeto do Termo de Compromisso 92/2010, nos seguintes termos:
Irregularidade 1: utilização dos recursos do Termo de Compromisso 92/2010 na compra de filtros de água para uso domiciliar completamente inadequados à implementação do programa denominado "apoio ao controle da qualidade da água para consumo humano" por absoluta falta de sintonia aos propósitos estabelecidos pelo Ministério da Saúde; que não atendiam as normas técnicas, não se submeteram a qualquer tipo de ensaio ou testes realizados por instituição credenciada pelo Instituto Nacional de Metrologia, Qualidade e Tecnologia (Inmetro) , desprovidos de selo de qualidade desta instituição, de comercialização não autorizada no mercado nacional e incapazes de fornecer água para consumo humano dentro dos padrões estabelecidos pelo Ministério da Saúde.
Conduta do Sr. Raimundo Martins Cunha: autorizar a compra de filtros de água para uso domiciliar completamente inadequados à implementação do programa denominado "apoio ao controle da qualidade da água para consumo humano" por absoluta falta de sintonia aos propósitos estabelecidos pelo Ministério da Saúde, que não atendiam as normas técnicas, não se submeteram a qualquer tipo de ensaio ou testes realizados por instituição credenciada pelo Inmetro, não possuíam o selo de qualidade desta instituição, nem autorização de comercialização no mercado nacional e se mostraram incapazes de fornecer água para consumo humano dentro dos padrões estabelecidos pelo Ministério da Saúde, quando deveria ter-se recusado a autorizar a compra, diante dessas circunstâncias e ter se certificado que tais fatos desabonavam sua aquisição.
Conduta da empresa R. C. Fabricação de Água Envasada Ltda.: oferecer aos municípios beneficiados com os recursos do programa denominado "apoio ao controle da qualidade da água para consumo humano", em particular ao município de Muaná/PA, filtros de água para uso domiciliar que não atendiam as normas técnicas, não se submeteram a qualquer tipo de ensaio ou testes realizados por instituição credenciada pelo Inmetro, não possuíam o selo de qualidade desta instituição, nem autorização de comercialização no mercado nacional e se mostraram incapazes de fornecer água para consumo humano dentro dos padrões estabelecidos pelo Ministério da Saúde.
Normas infringidas: art. 73, inciso II, letra b da Lei 8.666/1993, NBR 15176:2004 e arts. 2º e 4º da Portaria Inmetro 93/2007 e Portaria 518/2004 do Ministério da Saúde.
Irregularidade 2: superfaturamento decorrente de comercialização por preços exorbitantes de filtros de água para uso domiciliar que funcionam por gravidade cujos custos dos insumos, de tributação, outras despesas diretas e margem de lucro habitual de mercado não os justificam.
Conduta do Sr. Raimundo Martins Cunha: autorizar a aquisição de filtros de água para uso domiciliar cujos custos dos insumos, de tributação, outras despesas diretas e margem de lucro habitual de mercado não eram capazes de justificar o preço praticado, quando deveria ter cancelado a licitação.
Conduta da empresa R. C. Fabricação de Água Envasada Ltda.: comercializar com o município de Muaná/PA filtros de água para uso domiciliar cujos custos dos insumos, de tributação, outras despesas diretas e margem de lucro habitual de mercado não eram capazes de justificar os preços praticados.
Normas infringidas: art. 15, inciso V, da Lei 8.666/1993.
Valor do débito:
	Data
	Valor (R$) 

	1/2/2011
	1.017.450,00

A Unidade Técnica, na mesma oportunidade, também concluiu pela necessidade de ouvir em audiência o Sr. Raimundo Martins Cunha (CPF XXX.212.202-XX) , prefeito do Município de Muaná/PA na gestão de 2009-2012, nos seguintes termos:
Irregularidade: aquisição direta, sem o devido certame licitatório (isento de ilegalidades e vícios) ou sem a devida justificativa para a dispensa, de filtros de água de uso domiciliar custeados com recursos do Termo de Compromisso 92/2010 celebrado no dia 31/12/2010 entre o Município de Muaná e a Fundação Nacional de Saúde com vistas à implementação do programa denominado "apoio ao controle da qualidade da água para consumo humano".
Conduta do Sr. Raimundo Martins Cunha: adquirir diretamente da empresa R.C. Fabricação de Água Envasada Ltda. filtros de água de uso domiciliar custeados com recursos do Termo de Compromisso 92/2010, no lugar de promover a licitação devida, sem vícios ou ilegalidades, ou justificar sua dispensa.
Normas infringidas: art. 116, caput, da Lei 8.666/1993.
Em cumprimento ao pronunciamento da Unidade Técnica (peça 45) , os autos foram enviados ao gabinete do Ministro Relator, o qual autorizou a citação e a audiência propostas (peça 46) .
Tentou-se primeiramente efetivar a notificação da citação e audiência do Sr. Raimundo Martins Cunha mediante o Ofício 1111/2018-TCU/SECEX-PA, de 25/6/2018, enviado ao endereço constante da base CPF (peça 49) . A notificação foi devolvida com o motivo de "Ausente" (peças 56 e 60) . Em seguida, a Unidade Técnica enviou notificação com o mesmo teor (Ofício 1121/2018-TCU/SECEX-PA, de 26/6/2018) ao endereço Rua dos Tamoios, 1474, Ed. Roma, apto. 802, bairro Batista Campos, cidade Belém/PA, CEP 66.033-172 (peça 50) . Esta notificação foi recebida em 12/7/2018, conforme aviso de recebimento à peça 51.
Quanto à empresa R.C. Fabricação de Água Envasada Ltda. tentou-se inicialmente efetivar sua citação mediante o Ofício 1109/2018-TCU/SECEX-PA, de 25/6/2018 (peça 48) , enviado ao endereço constante da base CPF (peça 47) . A notificação foi devolvida com o motivo de "Mudou-se" (peças 52 e 53) . Em seguida, a Secex-PA enviou notificação com o mesmo teor (Ofício 1449/2018-TCU/SECEX-PA, de 10/8/2018, peça 55) ao endereço constante da base CPF do responsável legal da empresa, Sr. Odilon Santos Ramires (peça 54) . Esta notificação foi devolvida com o motivo de "Não existe o número" (peça 59) . A Unidade Técnica então enviou nova notificação com o mesmo teor (Ofício 1602/2018-TCU/SECEX-PA, de 14/9/2018, peça 61) ao endereço constante da base CPF do sócio administrador da empresa, Sr. Raimundo Cordeiro Sobrinho (peça 58) . Esta notificação foi recebida em 2/10/2018, conforme aviso de recebimento à peça 62.
A citação, em 2/10/2018, da empresa R.C. Fabricação de Água Envasada Ltda. na pessoa do sócio administrador Raimundo Cordeiro Sobrinho foi considerada inválida, pois ele já não era parte do quadro societário da referida empresa desde 21/5/2018 (peça 65) .
Assim, realizou-se a citação da empresa por meio de edital, em 28/3/2019, conforme peça 70.
Transcorrido o prazo regimental, os responsáveis não compareceram aos autos, mantendo-se silentes. Operam-se, portanto, os efeitos da revelia, dando-se prosseguimento ao processo, nos termos do art. 12, §3º, da Lei 8.443/1992 
EXAME TÉCNICO
Preliminarmente, cumpre tecer breves considerações sobre a forma como são realizadas as comunicações processuais no TCU. A esse respeito, destacam-se o art. 179, do Regimento Interno do TCU (Resolução 155, de 4/12/2002) e os arts. 3º e 4º, inciso III, § 1º, da Resolução TCU 170, de 30 de junho de 2004, in verbis:
Resolução 155/2002 (Regimento Interno) :
Art. 179. A citação, a audiência ou a notificação, bem como a comunicação de diligência, farse-ão:
I - mediante ciência da parte, efetivada por servidor designado, por meio eletrônico, fac-símile, telegrama ou qualquer outra forma, desde que fique confirmada inequivocamente a entrega da comunicação ao destinatário;
II - mediante carta registrada, com aviso de recebimento que comprove a entrega no endereço do destinatário;
III - por edital publicado no Diário Oficial da União, quando o seu destinatário não for localizado
 (...) 
Resolução TCU 170/2004:
Art. 3º As comunicações serão encaminhadas aos seus destinatários por meio de:
I - correio eletrônico, fac-símile ou telegrama;
II - servidor designado;
III - carta registrada, com aviso de recebimento;
IV - edital publicado no Diário Oficial da União, quando o seu destinatário não for localizado, nas hipóteses em que seja necessário o exercício de defesa".
 (...) 
Art. 4º. Consideram-se entregues as comunicações:
I - efetivadas conforme disposto nos incisos I e II do artigo anterior, mediante confirmação da ciência do destinatário;
II - realizadas na forma prevista no inciso III do artigo anterior, com o retorno do aviso de recebimento, entregue comprovadamente no endereço do destinatário;
III - na data de publicação do edital no Diário Oficial da União, quando realizadas na forma prevista no inciso IV do artigo anterior.
§ 1º O endereço do destinatário deverá ser previamente confirmado mediante consulta aos sistemas disponíveis ao Tribunal ou a outros meios de informação, a qual deverá ser juntada ao respectivo processo.
 (...) 
Portanto, a validade da citação via postal não depende de que o aviso de recebimento seja assinado pelo próprio destinatário da comunicação, o que dispensa, no caso em tela, a entrega do AR em "mãos próprias". A exigência da norma é no sentido de o Tribunal verificar se a correspondência foi entregue no endereço correto, residindo aqui a necessidade de certeza inequívoca. 
Não é outra a orientação da jurisprudência do TCU, conforme se verifica nos julgados a seguir transcritos:
São válidas as comunicações processuais entregues, mediante carta registrada, no endereço correto do responsável, não havendo necessidade de que o recebimento seja feito por ele próprio (Acórdão 3648/2013-TCU-Segunda Câmara, Relator Ministro José Jorge) ;
É prescindível a entrega pessoal das comunicações pelo TCU, razão pela qual não há necessidade de que o aviso de recebimento seja assinado pelo próprio destinatário. Entregandose a correspondência no endereço correto do destinatário, presume-se o recebimento da citação. (Acórdão 1019/2008-TCU-Plenário, Relator Ministro Benjamin Zymler) ;
As comunicações do TCU, inclusive as citações, deverão ser realizadas mediante Aviso de Recebimento - AR, via Empresa Brasileira de Correios e Telégrafos, bastando para sua validade que se demonstre que a correspondência foi entregue no endereço correto. (Acórdão 1526/2007-TCU-Plenário, Relator Ministro Aroldo Cedraz) .
A validade do critério de comunicação processual do TCU foi referendada pelo Supremo Tribunal Federal, nos termos do julgamento do MS-AgR 25.816/DF, por meio do qual se afirmou a desnecessidade da ciência pessoal do interessado, entendendo-se suficiente a comprovação da entrega do "AR" no endereço do destinatário:
EMENTA: AGRAVO REGIMENTAL. MANDADO DE SEGURANÇA. DESNECESSIDADE DE INTIMAÇÃO PESSOAL DAS DECISÕES DO TRIBUNAL DE CONTAS DA UNIÃO. ART. 179 DO REGIMENTO INTERNO DO TCU. INTIMAÇÃO DO ATO IMPUGNADO POR CARTA REGISTRADA, INICIADO O PRAZO DO ART. 18 DA LEI nº 1.533/51 DA DATA CONSTANTE DO AVISO DE RECEBIMENTO. DECADÊNCIA RECONHECIDA. AGRAVO IMPROVIDO.
O envio de carta registrada com aviso de recebimento está expressamente enumerado entre os meios de comunicação de que dispõe o Tribunal de Contas da União para proceder às suas intimações.
O inciso II do art. 179 do Regimento Interno do TCU é claro ao exigir apenas a comprovação da entrega no endereço do destinatário, bastando o aviso de recebimento simples.
No caso em apreço, as citações realizadas são válidas. A citação do Sr. Raimundo Martins Cunha, realizada por meio do Ofício 1121/2018 (peça 50) , foi encaminhada para o endereço por ele informado na peça 16, tendo sido efetivamente recebida em 12/7/2018, conforme aviso de recebimento - AR de peça 51. Importante destacar que o responsável já havia sido notificado anteriormente no mesmo endereço (peça 18) , tendo comparecido aos autos e apresentado defesa (peça 23 a 25) . Ressalta-se, ainda que as assinaturas constantes dos avisos de recebimento de peças 19 e 51 são idênticas, não deixando dúvidas quanto à efetividade do recebimento do Ofício 1121/2018 (peça 50) . No caso da empresa R. C. Fabricação de Água Envasada - Eireli, as tentativas de citação da responsável pela via postal, inclusive nos endereços de seus representantes, conforme demonstrado nos itens 16 e 17, resultaram infrutíferas. Assim, foi realizada a citação da responsável pela via editalícia, na forma prevista no inciso IV, do art. 3º, da Resolução TCU 170/2004, conforme peça 70.
Quanto ao mérito, nos processos do TCU, a revelia não conduz à presunção de que seriam verdadeiras todas as imputações levantadas contra os responsáveis, diferentemente do que ocorre no processo civil, em que a revelia do réu opera a presunção da verdade dos fatos narrados pelo autor. Dessa forma, a avaliação da responsabilidade do agente não pode prescindir da prova existente no processo ou para ele carreada. 
Ao não apresentar suas alegações de defesa e/ou razões de justificativa, os responsável deixaram de produzir prova da regular aplicação dos recursos sob sua responsabilidade, em afronta às normas que impõem aos gestores públicos a obrigação legal de, sempre que demandados pelos órgãos de controle, apresentarem os documentos que demonstrem a correta utilização das verbas públicas, a exemplo do contido no art. 93 do Decreto-Lei 200/67: "Quem quer que utilize dinheiros públicos terá de justificar seu bom e regular emprego na conformidade das leis, regulamentos e normas emanadas das autoridades administrativas competentes." 
Considerando o princípio da verdade real que rege a atuação desta Corte, ainda que as alegações de defesa e/ou razões de justificativas não tenham sido apresentadas pelos responsáveis, a revelia não afasta a obrigatoriedade da análise dos elementos probatórios disponíveis nos autos, conforme reiterados acórdãos do Tribunal (Acórdão 163/2015-TCU-Segunda Câmara, Rel.  Min. Subst. André de Carvalho; 2.685/2015 - 2ª Câmara, Rel. Min. Raimundo Carreiro; 2.801/2015 - 1ª Câmara, Rel. Min. Walton Alencar Rodrigues; 4.340/2015 - 1ª Câmara, Rel. Min. Subst. Weder de Oliveira e 5.537/2015 - 1ª Câmara, Rel. Min. Subst. Weder de Oliveira) . Assim, procurou-se buscar, em manifestações do responsável na fase interna desta Tomada de Contas Especial, se haviam argumentos que pudessem ser aproveitados em seu favor.	 Constatamos que as respostas à primeira citação, apresentadas pelo Sr.  Raimundo Martins Cunha (peças 23 a 25) foram adequadamente analisadas na instrução de peça 43, não restando outros argumentos que possam alterar as irregularidades apontadas nos autos. Quanto à empresa R. C. Fabricação de Água Envasada - Eireli, esta não havia sido notificada na fase interna, tendo permanecido silente ante a citação realizada. Assim, não há qualquer manifestação da empresa nos autos que possa ser analisada em seu favor.
Vale ressaltar que a pretensão punitiva do TCU, conforme Acórdão 1441/2016-TCU-Plenário, que uniformizou a jurisprudência acerca dessa questão, subordina-se ao prazo geral de prescrição indicado no art. 205 do Código Civil, que é de 10 anos, contado da data de ocorrência da irregularidade sancionada, nos termos do art. 189 do Código Civil, sendo este prazo interrompido pelo ato que ordenar a citação, a audiência ou a oitiva do responsável. No caso em exame, não ocorreu a prescrição da pretensão punitiva, uma vez que os recursos do convênio foram recebidos em 1/2/2011, conforme item 3, e o ato que ordenou a citação está datado de 21/6/2018 (peça 46) , portanto há menos de 10 anos.
Em se tratando de processo em que a parte interessada não se manifestou acerca das irregularidades imputadas, não há elementos para que se possa efetivamente aferir e reconhecer a ocorrência de boa-fé na conduta dos responsáveis ou de quaisquer outros excludentes de culpabilidade, podendo o Tribunal, desde logo, proferir o julgamento de mérito pela irregularidade das contas, nos termos dos §§ 2º e 6º do art. 202 do Regimento Interno do TCU. (Acórdão 133/2015-TCU-Primeira Câmara, Rel. Min. Bruno Dantas; 2.455/2015 - 1ª Câmara, Rel. Min. Bruno Dantas; 3.604/2015 - 1ª Câmara, Rel. Min. Bruno Dantas; 5.070/2015 - 2ª Câmara, Rel. Min. Subst. André de Carvalho e 2.424/2015 - Plenário, Rel. Min. Benjamin Zymler) .
Dessa forma, o Sr. Raimundo Martins Cunha (CPF XXX.212.202-XX) , prefeito de 2009 a 2012, e a empresa R. C. Fabricação de Água Envasada - Eireli (CNPJ 08.785.934/0001-98) , devem ser considerados revéis, nos termos do art. 12, §3º, da Lei 8.443/1992. Portanto, as contas devem ser julgadas irregulares, condenando-os ao débito apurado, aplicando-lhes ainda a multa prevista no art. 57 da Lei 8.443/1992.
Com relação ao Sr. Raimundo Martins Cunha, constatou-se, após análise de suas alegações de defesa, realizada por intermédio da instrução de peça 43, que persistiu a omissão do dever de prestar contas, conforme relatado no item 8. Por outro lado, o mesmo responsável quedou-se silente quanto à audiência realizada, que objetivava colher justificativas para a contratação irregular e sem licitação, dos filtros objeto do Termo de Compromisso 92/2010. Assim, deve ser-lhe aplicada ainda a multa prevista no art. 58, II, da Lei 8.443/1992.
Como as multas acima referidas são mutuamente excludentes (com débito/sem débito) , propõe-se a absorção da segunda pela primeira, bem como informar ao responsável que, em caso de demonstração, em sede de recurso, da boa e regular aplicação dos recursos, elidindo o débito total e, consequentemente, a multa prevista no art. 57 da Lei 8.443/1992, poderá o Tribunal reaplicar a multa prevista no art. 58, II, da mesma lei, antes absorvida pela primeira. 
CONCLUSÃO
Em face da análise promovida, conclui-se que as condutas dos responsáveis causaram danos ao erário, em decorrência das seguintes irregularidades:
a) omissão de dever de prestar contas dos recursos recebidos através do Termo de Compromisso 92/2010 (responsável Sr. Raimundo Martins Cunha) ;
b) utilização dos recursos do Termo de Compromisso 92/2010 na aquisição de filtros de água inadequados, sem atendimento às normas técnicas, a prévios ensaios por instituição credenciada e de comercialização não autorizada no mercado nacional, incapazes, portanto de fornecerem água para consumo humano dentro dos padrões estabelecidos pelo Ministério da Saúde (ambos os responsáveis) ; e 
c) superfaturamento decorrente de comercialização por preços exorbitantes de filtros de água para uso domiciliar que funcionam por gravidade cujos custos dos insumos, de tributação, outras despesas diretas e margem de lucro habitual de mercado não os justificam (ambos os responsáveis) .
Com efeito, em função da revelia dos responsáveis, não foi possível sanear as irregularidades a eles atribuídas, tampouco elidir o débito a eles imputado. Ademais, inexistem nos autos elementos que demonstrem a boa-fé dos responsáveis ou a ocorrência de outros excludentes de ilicitude, punibilidade ou culpabilidade. Desse modo, suas contas devem, desde logo, ser julgadas irregulares, nos termos do art. 202, § 6º, do Regimento Interno do TCU, procedendo-se à condenação dos responsáveis em débito.
PROPOSTA DE ENCAMINHAMENTO
Diante do exposto, submetem-se os autos à consideração superior, propondo-se a adoção das seguintes medidas:
a)	considerar revéis o Sr. Raimundo Martins Cunha (CPF XXX.212.202-XX) , Prefeito de Muaná/PA, na gestão 2009 a 2012, e empresa R. C. Fabricação de Água Envasada - Eireli (CNPJ 08.785.934/0001-98) ;
b) 	com fundamento nos arts. 1º, inciso I, 16, inciso III, alíneas "a", "b" e "c", da Lei 8.443/1992 c/c os arts. 19 e 23, inciso III, da mesma Lei, e com arts. 1º, inciso I; 209, incisos I, II e III; 210 e 214, inciso III, do Regimento Interno, que sejam julgadas irregulares as contas do Sr. Raimundo Martins Cunha (CPF XXX.212.202-XX) , Prefeito de Muaná/PA, na gestão 2009 a 2012, e empresa R. C. Fabricação de Água Envasada - Eireli (CNPJ 08.785.934/0001-98) , e condená-los solidariamente ao pagamento das quantias a seguir especificadas, com a fixação do prazo de quinze dias, a contar da notificação, para comprovarem, perante o Tribunal (art. 214, inciso III, alínea "a", do Regimento Interno) , o recolhimento da dívida aos cofres do Tesouro Nacional, atualizada monetariamente e acrescida dos juros de mora, calculados a partir das datas discriminadas, até a data do recolhimento, na forma prevista na legislação em vigor:	
	VALOR ORIGINAL (R$) 
	DATA DA OCORRÊNCIA

	1.017.450,00
	1/2/2011

c) 	aplicar individualmente ao Sr. Raimundo Martins Cunha (CPF XXX.212.202-XX) , Prefeito de Muaná/PA, na gestão 2009 a 2012, e à empresa R. C. Fabricação de Água Envasada - Eireli (CNPJ 08.785.934/0001-98) , a multa prevista no art. 57 da Lei 8.443/92 c/c o art. 267 do RI/TCU, fixando-lhes o prazo de quinze dias, a contar da notificação, para que comprovem, perante o Tribunal (art. 214, III, a, do Regimento Interno do TCU) , o recolhimento da dívida aos cofres do Tesouro Nacional, atualizada monetariamente desde a data do acórdão que vier a ser proferido por este Tribunal até a do efetivo recolhimento, se pagas após o vencimento, na forma da legislação em vigor;
d) 	informar ao Sr. Raimundo Martins Cunha que em caso de demonstração, em sede de recurso, da boa e regular aplicação dos recursos, elidindo o débito total e, consequentemente, a multa prevista no art. 57 da Lei 8.443/1992, poderá o Tribunal reaplicar a multa prevista no art. 58, II, da mesma lei, antes absorvida pela primeira;
e) 	autorizar, desde logo, nos termos do art. 28, inciso II, da Lei 8.443/1992, a cobrança judicial da dívida caso não atendida a notificação;
f)	autorizar também, desde logo, se requerido, com fundamento no art. 28, inciso I, da Lei 8.443, de 1992 c/c o art. 217, §§ 1º e 2º do Regimento Interno, o parcelamento das dívidas em até 36 parcelas, incidindo sobre cada parcela, corrigida monetariamente, os correspondentes acréscimos legais fixando- lhe o prazo de quinze dias, a contar do recebimento da notificação, para comprovar perante o Tribunal o recolhimento da primeira parcela, e de trinta dias, a contar da parcela anterior, para comprovar os recolhimentos das demais parcelas, devendo incidir sobre cada valor mensal, atualizado monetariamente, os juros de mora devidos, no caso do débito, na forma prevista na legislação em vigor, alertando o responsável que a falta de comprovação do recolhimento de qualquer parcela importará no vencimento antecipado do saldo devedor, nos termos do § 2º do art. 217 do Regimento Interno deste Tribunal;
g)	enviar cópia do Acórdão que vier a ser proferido à Fundação Nacional de Saúde e aos responsáveis, para ciência, informando-lhe que a deliberação, acompanhada do Relatório e Voto que a fundamentarem, estará disponível para consulta no endereço www.tcu.gov.br/acordaos, além de esclarecer que, caso requerido, o TCU poderá fornecer sem custos as correspondentes cópias, de forma impressa; e
g)	encaminhar cópia da deliberação, bem como do relatório e do voto que a fundamentarem, ao Procurador-Chefe da Procuradoria da República no Estado do Pará, nos termos do § 3º do art. 16 da Lei 8.443/1992 c/c o § 7º do art. 209 do Regimento Interno do TCU, para adoção das medidas que entender cabíveis.
O PARECER DO MINISTÉRIO PÚBLICO
O Ministério Público, à peça 74, manifestou-se de acordo com a proposta.
É o Relatório.

Cássia Rosana M. S. e Martins (OAB/PA 8.464/PA); Javann Heber de Carvalho (OAB/PA 22.233); César Augusto Barros da Silva (OAB/PA 19.725).

Procurador Sergio Ricardo Costa Caribé.

TOMADA DE CONTAS ESPECIAL. TERMO DE PARCERIA. OMISSÃO NO DEVER DE PRESTAR CONTAS. OBJETO INSERVÍVEL. SUPERFATURAMENTO. CONTAS IRREGULARES. DÉBITO. MULTA.

TOMADA DE CONTAS ESPECIAL (TCE)

Secretaria de Controle Externo de Tomada de Contas Especial (SecexTCE).

Atuo por força do art. 152 do Regimento Interno.
Verificaram-se irregularidades na gestão de recursos federais transferidos ao Município de Muaná (PA) , no valor de R$ 1.017.450,00, destinados à execução do Termo de Parceria n.º 92/2010 firmado entre o município e a Fundação Nacional de Saúde (Funasa) para a execução da ação de Apoio ao Controle da Água. O débito gerado monta ao valor total transferido.  Por isso, acolho a proposta emitida pela unidade técnica, com a anuência do Ministério Público, de julgar irregulares as contas dos responsáveis, condenando-os ao débito mencionado e ao pagamento de multa. Vejamos.
Pelas irregularidades:
2.1 o Sr. Raimundo Martins Cunha, na condição de Prefeito, foi citado pela omissão na prestação de contas dos recursos, por meio do Ofício n.º 0086/2017-TCU/SECEX-PA (peça 18) . Por meio do Ofício  n.º 1.112/2018-TCU/Secex-PA (peça 50) , foi citado pela aquisição de objeto inservível e superfaturado, e foi ouvido em audiência por fuga à licitação; e
2.2 a empresa R. C. Fabricação de Água Envasada Ltda., foi citada pelo fornecimento de objeto inservível e superfaturado;
O ex-Prefeito defendeu-se apenas acerca de sua omissão, mantendo-se silente sobre as demais condutas que lhe foram atribuídas. 
A empresa não se manifestou, tornando-se revel.
A Secretaria de Controle Externo de Tomada de Contas Especial rejeitou as alegações de defesa apresentadas. Atribuiu a irregularidade aos responsáveis ouvidos. 
Adoto a análise apresentada pela unidade técnica, e acolhida pelo Ministério Público, como razão para decidir. De fato, nem os argumentos trazidos pelo ex-Prefeito, nem os elementos constantes dos autos socorrem os responsáveis. Destaco o que se segue.
2.3 A prestação de contas apresentadas pelo Sr. Raimundo Martins Cunha não pode referir-se ao termo de parceria em análise, pois o documento data de 2010, quando os recursos do ajuste somente foram liberados em 2011. Além disso os documentos apresentados nesta fase não são aptos a evidenciar a boa e regular aplicação dos recursos transferidos.
2.4 Não ficou comprovada a realização de licitação, nem foi apresentada justificativa para sua dispensa.
2.5 Os filtros cujos funcionamentos foram atestados pela Funasa/PA não possuíam certificação pelo Inmetro, contrariando a Portaria Inmetro n.º 93, de 2007 e expondo a população a riscos de saúde.
 
Face ao exposto, Voto por que o Tribunal adote o Acórdão que ora submeto à consideração deste Colegiado.
TCU, Sala das Sessões Ministro Luciano Brandão Alves de Souza, em 9 de julho de 2019.
RAIMUNDO CARREIRO 
Relator